---
title: "Tarea 2 Mineria de Datos"
author: "David Romero, Luisa De La Hortua y David Moreno"
date: "`r format(Sys.time(), '%Y-%m-%d')`"
output:
  html_document:
    toc: true
    toc_float: true
    number_sections: true
    theme: cosmo
    highlight: tango
---

```{r setup, include=FALSE}
knitr::opts_chunk$set(echo = TRUE)
```

# PUNTO 1

Se sabe que las máquinas de soporte vectorial (SVM) se pueden ajustar con un kernel no lineal para resolver un problema de clasificación con una decisión de frontera no lineal. Se quiere revisar qué pasaría si se aborda una regresión logística usando una transformación no lineal de las características. Para ello contemple lo siguiente:

## **Punto a.**

Genere un conjunto de datos con 𝑛=500 observaciones y 𝑝=2 categorías con una frontera de decisión cuadrática usando lo planteado

```{r cars}
# Cargar la librería necesaria para graficar
library(ggplot2)

# Generar datos
set.seed(43) # Para reproducibilidad
n <- 500
X1 <- runif(n, -0.5, 0.5)
X2 <- runif(n, -0.5, 0.5)
y <- ifelse(X1^2 - X2^2 > 0, 1, 0)

datos <- data.frame(X1, X2, y)
datos$y <- as.factor(datos$y)
head(datos)
```

## **Punto b.**

Grafique las observaciones incluyendo colores que diferencien ambas categorías. Utilice como eje x el valor de 𝑋1 y en el eje y el valor de 𝑋2. ¿Qué puede decir sobre la región de clasificación?

```{r cars 2}
# Visualizar los datos
ggplot(datos, aes(x=X1, y=X2, color=factor(y))) + 
  geom_point() + 
  ggtitle("Distribución de datos con frontera de decisión cuadrática") + 
  scale_color_manual(values=c('red', 'blue'), labels=c('Categoría 0', 'Categoría 1')) + 
  labs(color = "Categoría") +
  theme_minimal()

```

La frontera de decisión que separa las dos categorías en el conjunto de datos es una hipérbola, donde los puntos que cumplen con la condición dada  caen en una región que incluye partes del primer y tercer cuadrante, representando una categoría, mientras que los puntos que no cumplen con esta condición caen en la otra categoría, abarcando regiones del segundo y cuarto cuadrante. Esta división no lineal indica que la relación entre las dos variables no puede ser capturada adecuadamente por una línea recta.

## **Punto c.**

Ajuste una regresión logística usando los datos generados y 𝑋1 y 𝑋2 como predictores. ¿Qué puede decir sobre la capacidad de predicción?

```{r cars 3}
library(caTools)

# Ajustar el modelo de regresión logística
modelo <- glm(y ~ X1 + X2, family = binomial, data = datos)

# Predicciones y evaluación del modelo
predicciones <- predict(modelo, newdata = datos, type = "response")
clasificacion <- ifelse(predicciones > 0.5, 1, 0)
tabla <- table(datos$y, clasificacion)
accuracy <- sum(diag(tabla)) / sum(tabla)

summary(modelo)

# Resultado
cat("La precisión del modelo es:", accuracy)
```

Con una precisión del modelo de aproximadamente 48.7%, la capacidad de predicción de la regresión logística con X1 y X2  como predictores es bastante baja y no es mejor que la clasificación aleatoria. El modelo lineal de la regresión logística no es adecuado para capturar la relación no lineal que se observo anteriormente entre las variables predictoras y la variable respuesta en estos datos. Además se observa que las variables no son significativas al 5% ya que sus p valores son muy superiores a un 0.05.

## **Punto d.**

Aplique este modelo a los datos de entrenamiento para obtener una clase predicha para cada observación. Grafique las observaciones usando como colores las clases predichas. ¿Qué forma tiene esta frontera? Comente sus resultados.

```{r cars 48}
# Predecir las clases para el conjunto de entrenamiento
datos$predicha <- predict(modelo, newdata = datos, type = "response") > 0.5

accuracy_1 <- mean(datos$predicha == as.numeric(as.character(datos$y)))
print(paste("La precisión del modelo logistico  es:", accuracy_1))
# Graficar las observaciones con las clases predichas
ggplot(datos, aes(x = X1, y = X2, color = factor(predicha))) +
  geom_point() +
  scale_color_manual(values = c('red', 'blue'), labels = c('Predicha 0', 'Predicha 1')) +
  labs(color = "Clase Predicha") +
  ggtitle("Observaciones con Clases Predichas") +
  theme_minimal()

```

La gráfica muestra claramente que una frontera de decisión lineal no es adecuada para la disposición actual de los datos, que parece ajustarse más a una curva hipérbola que a una línea recta. El resultado muestra la limitación de usar un modelo de regresión logística simple cuando los datos exhiben una relación no lineal más compleja. 

## **Punto e.**

Ahora ajuste un modelo de regresión logística a los datos usando funciones no lineales de 𝑋1 y 𝑋2 como predictores (por ejemplo, 𝑋12,𝑋1∗𝑋2,𝑋22, entre otros) y relacione los resultados del modelo.

```{r cars 4}
# Cargar la librería necesaria
library(glm2)

# Añadir nuevas variables al conjunto de datos
datos$X1_sq <- datos$X1^2
datos$X1_X2 <- datos$X1 * datos$X2
datos$X2_sq <- datos$X2^2

# Ajustar el modelo de regresión logística con las nuevas variables
modelo_nl <- glm(y ~ X1 + X2 + X1_sq + X1_X2 + X2_sq, family = binomial, data = datos)

# Resumen del modelo para ver los resultados
summary(modelo_nl)


```

La regresión logistica muestra que cada uno de los coeficientes es altamente significativo, como lo indican los valores p extremadamente bajos

## **Punto f.**

Aplique el modelo a los datos de entrenamiento para obtener datos predichos para cada observación. Grafique las observaciones usando los colores predichos. Compare la frontera de decisión con la obtenida anteriormente.

```{r cars 45}

# Predecir las clases para el conjunto de entrenamiento utilizando el nuevo modelo
datos$predicha_nl <- predict(modelo_nl, newdata = datos, type = "response") > 0.5

# Calcular la precisión del nuevo modelo en el conjunto de entrenamiento
accuracy_nl <- mean(datos$predicha_nl == as.numeric(as.character(datos$y)))
print(paste("La precisión del modelo con predictores no lineales en el conjunto de entrenamiento es:", accuracy_nl))

# Opcional: Graficar las observaciones con las clases predichas por el nuevo modelo
ggplot(datos, aes(x = X1, y = X2, color = factor(predicha_nl))) +
  geom_point() +
  scale_color_manual(values = c('red', 'blue'), labels = c('Predicha 0', 'Predicha 1')) +
  labs(color = "Clase Predicha (Modelo No Lineal)") +
  ggtitle("Observaciones con Clases Predichas por Modelo No Lineal ") +
  theme_minimal()


```

La nueva representación gráfica muestra una mejora en la clasificación de los datos, con un aumento  en la precisión del modelo al pasar de un 54.6% a un 96.6%. Esta mejora evidencia la efectividad de incorporar términos no lineales en el modelo. La frontera de decisión, a diferencia de la vista anteriormente, ahora obtiene la forma de hipérbolica que describe los datos.

## **Punto g.**

Ajuste un clasificador de vectores de soporte a los datos de 𝑋1 y 𝑋2 como predictores. Obtenga una predicción para cada observación y su correspondiente figura usando los colores predichos.

```{r cars 66}
library(e1071)
library(ggplot2)


# Ajustar el clasificador SVM
modelo_svm <- svm(formula = y ~ X1 + X2, data = datos, kernel = "linear",
                  cost = 10, scale = TRUE)

# Obtener predicciones para cada observación
predicciones_svm <- predict(modelo_svm, datos[, c("X1", "X2")]) 

# Añadir las predicciones al data.frame
datos$predicciones_svm <- predicciones_svm

# Resumen del SVM lineal
summary(modelo_svm)


# Calcular la precisión del modelo SVM
accuracy_svm <- mean(datos$predicciones_svm == as.numeric(as.character(datos$y)))
print(paste("La precisión del clasificador SVM es:", accuracy_svm))

# Graficar las observaciones con las clases predichas por el modelo SVM
ggplot(datos, aes(x = X1, y = X2, color = factor(predicciones_svm))) +
  geom_point() +
  scale_color_manual(values = c('red', 'blue'), labels = c('Predicha 0', 'Predicha 1')) +
  labs(color = "Clase Predicha (Modelo SVM)") +
  ggtitle("Observaciones con Clases Predichas por Modelo lineal SVM") +
  theme_minimal()


plot(modelo_svm, datos, X1 ~ X2)
```
La gráfica muestra las observaciones con las clases predichas por un modelo de SVM lineal. Se puede observar que todas las observaciones están clasificadas en una única categoría, lo cual indica que el modelo no está discriminando adecuadamente entre las dos clases. La precisión del modelo, que es ligeramente superior a la aleatoriedad con un valor de 0.51, refuerza esta idea al respecto 

## **Punto h.**

Ajuste ahora un SVM usando un kernel no lineal de tipo polinomial y radial. Obtenga una clase para cada observación. Grafique la frontera de decisión con base en las clases predichas

### Radial

Primero obtendremos los mejores hiperparametros para el radial

```{r cars 667}

set.seed(1)

# Definicion de grilla para buscar mejores parametros
svm_cv <- tune("svm", y ~ X1 + X2, data = datos, kernel = 'radial',
               ranges = list(cost = c(0.001, 0.01, 0.1, 1, 5, 10, 20),
                             gamma = c(0.5, 1, 2, 3, 4, 5, 10)))
# Grafica
ggplot(data = svm_cv$performances, aes(x = cost, y = error, color = as.factor(gamma)))+
  geom_line() +
  geom_point() +
  labs(title = "Error de clasificación vs hiperparámetros C y gamma", color = "gamma") +
  theme_bw() +
  theme(legend.position = "bottom")
# Mejores parametros
svm_cv$best.parameters

```

Con los mejores hiperparametros ajustamos el svm radial

```{r cars 67}
# Ajustar el clasificador SVM con un kernel radial
modelo_svm_radial <- svm(formula = y ~ X1 + X2, data = datos, kernel = "radial", cost = 20, gamma = 2, scale = TRUE)

# Resumen del SVM radial
summary(modelo_svm_radial)

# Obtener predicciones para cada observación
predicciones_svm_radial <- predict(modelo_svm_radial, datos)

# Añadir las predicciones al data.frame
datos$predicciones_svm_radial <- predicciones_svm_radial

# Calcular la precisión del modelo SVM radial
accuracy_svm_radial <- mean(datos$predicciones_svm_radial == as.numeric(as.character(datos$y)))
print(paste("La precisión del clasificador SVM radial es:", accuracy_svm_radial))

# Graficar las observaciones con las clases predichas por el modelo SVM radial
ggplot(datos, aes(x = X1, y = X2, color = factor(predicciones_svm_radial))) +
  geom_point() +
  scale_color_manual(values = c('red', 'blue'), labels = c('Predicha 0', 'Predicha 1')) +
  labs(color = "Clase Predicha (Modelo SVM Radial)") +
  ggtitle("Observaciones con Clases Predichas por Modelo SVM Radial") +
  theme_minimal()

plot(modelo_svm_radial, datos, X1 ~ X2)

```

El SVM con kernel radial tiene una alta precisión con un 98.4%, muestra un ajuste excelente a los datos La gráfica de las clases predichas muestra una clara y definida separación entre las dos categorías, evidenciando la capacidad del kernel radial para tratar la no linealidad del conjunto de datos. 

### Polinomial

Primero obtendremos los mejores hiperparametros para el polinomial

```{r cars 18, warning=FALSE}

set.seed(1)

svm_cv <- tune(svm, y ~ X1 + X2, data = datos, kernel = 'polynomial',
               ranges = list(cost = c(0.001, 0.01, 0.1, 1, 5, 10, 20),
                             gamma = c(0.5, 1, 2, 3, 4, 5, 10),
                             degree = c(2)), 
               tunecontrol = tune.control(sampling = "cross", cross = 5))


# Grafica
ggplot(data = svm_cv$performances, aes(x = cost, y = error, color = as.factor(gamma)))+
  geom_line() +
  geom_point() +
  labs(title = "Error de clasificación vs hiperparámetros C y gamma", color = "gamma") +
  theme_bw() +
  theme(legend.position = "bottom")

# Mejores parametros
svm_cv$best.parameters

```

Con los mejores hiperparametros ajustamos el svm polinomial

```{r cars 19}
# Ajustar el clasificador SVM con un kernel polinomial
modelo_svm_poly <- svm(y ~ X1 + X2, data = datos, kernel = "polynomial",
                       cost = 10, gamma = 1, degree = 2, scale = TRUE)


# Resumen del SVM radial
summary(modelo_svm_poly)

# Obtener predicciones para cada observación
predicciones_svm_poly <- predict(modelo_svm_poly, datos)

# Añadir las predicciones al data.frame
datos$predicciones_svm_poly <- predicciones_svm_poly

# Calcular la precisión del modelo SVM radial
accuracy_svm_poly <- mean(datos$predicciones_svm_poly == as.numeric(as.character(datos$y)))
print(paste("La precisión del clasificador SVM radial es:", accuracy_svm_poly))

# Graficar las observaciones con las clases predichas por el modelo SVM radial
ggplot(datos, aes(x = X1, y = X2, color = factor(predicciones_svm_poly))) +
  geom_point() +
  scale_color_manual(values = c('red', 'blue'), labels = c('Predicha 0', 'Predicha 1')) +
  labs(color = "Clase Predicha (Modelo SVM Polinomial)") +
  ggtitle("Observaciones con Clases Predichas por Modelo SVM Polinomial") +
  theme_minimal()

plot(modelo_svm_poly, datos, X1 ~ X2)

```

El clasificador SVM con kernel polinomial alcanza una precisión del 98.2%, obteniendo un excelente rendimiento. Las gráficas de las clases predichas  muestran una separación  marcada como la observada con el kernel radial (el kernel polinomico obtiene mejores resultados),  aunque el kernel radial añade cierta capacidad para capturar la no linealidad de los datos, la mejor opción es usar el kernel polinomico. 


## **Punto i.**

Analice los resultados obtenidos en cada inciso. ¿Qué conclusiones obtiene frente a estas herramientas y este tipo de problemas de clasificación?


En cada inciso se realizo un análisis de los resultados, sin embargo, se puede concluir que:

La capacidad de un modelo para manejar la complejidad de los datos es fundamental para su rendimiento en problemas de clasificación. En este caso, donde la verdadera frontera de decisión es cuadrática, los modelos lineales (regresión logística y SVM lineal) tienen un desempeño cercano a una elección aleatoria, con precisiones de 54.6% y 51.2% respectivamente, lo que es de esperar dado que no pueden capturar la relación no lineal intrínseca en los datos.

Por otro lado, al incorporar términos polinómicos en la regresión logística, la precisión aumentó significativamente a 96.6%, indicando que el modelo pudo adaptarse mejor a la estructura no lineal de los datos. Similarmente, el SVM con kernel radial también mostró una alta precisión de 98.4%.

El SVM con kernel polinomial tuvo un rendimiento muy alto  con una precisión del 98.2%, captura perfectamente la relacion cuadratica con la que fue creado el dataset.

Para este tipo de problemas de clasificación no lineales, los modelos que pueden incorporar la no linealidad ya sea mediante transformaciones de los predictores o a través de kernels como el radial o polinomico, tienden a tener un rendimiento superior. 

# PUNTO 2

```{r Librerias, message=FALSE, warning=FALSE}
library(ISLR)
library(tidyr) 
library(splines)
library(gam)
library(corrplot)
library(MASS)
library(caret)
```

Para este punto considere el conjunto de datos de Auto disponible en Bloque Neón.

```{r Auto}
data("Auto")
str(Auto)
attach(Auto)
# Carga el paquete openxlsx
library(openxlsx)



# Escribe el dataframe en un archivo xlsx
write.xlsx(Auto, "Auto.xlsx")
```

## **Punto a.** 

Resuma Cree una variable binaria que tome valores de 1 para los carros que tengan un kilometraje por galón (mpg) por encima de la mediana y 0 en caso contrario.

```{r Punto a, warning=FALSE}

# Calcular la mediana del vector de mpg
mediana_mpg <- median(Auto$mpg)
print(mediana_mpg)
# Crear la variable binaria dentro del dataframe
Auto$mpg_binaria <- ifelse(Auto$mpg > mediana_mpg, 1, 0)

Auto <- Auto[, -which(names(Auto) == 'mpg')]
# Establecer una semilla para reproducibilidad
set.seed(1)

# Crear la partición de los datos
indices <- createDataPartition(y = Auto$mpg_binaria, p = 0.7, list = FALSE)

# Crear conjunto de entrenamiento
Auto_entrenamiento <- Auto[indices, ]

# Crear conjunto de prueba
Auto_prueba <- Auto[-indices, ]

Auto_entrenamiento$mpg_binaria <- as.factor(Auto_entrenamiento$mpg_binaria)
Auto_prueba$mpg_binaria <- as.factor(Auto_prueba$mpg_binaria)

```

##**Punto b.** 

Ajuste un clasificador de vectores de soporte a los datos con varios valores de costo. Reporte los errores por cros-validación obtenidos con los diferentes parámetros. Comente los resultados.

```{r Punto b, warning=FALSE}
library(e1071)
set.seed(1)
tune.out <- tune(svm, mpg_binaria ~ ., data = Auto_entrenamiento, kernel = "linear", 
    ranges = list(cost = c(0.001, 0.01, 0.1, 1, 5, 10, 100)))
summary(tune.out)
# Ajustar el modelo SVM con el mejor parámetro obtenido
bestmod <- svm(mpg_binaria ~ ., data = Auto_entrenamiento, kernel = "linear", cost =0.1)
summary(bestmod)
ypred <- predict(bestmod,Auto_prueba )

table(predict = ypred, truth = Auto_prueba$mpg_binaria)
```

En este caso se evidencia como el mejor modelo es el que tiene un error de validación cruzada de 0.07314815 con un costo de 0.1. Este modelo nos calsifica correctamente 104 de los 116 registros evaluados. 

## **Punto c.** 

Repita el inciso anterior usando un SVM con un kernel radial y polinomial con diferentes valores de gamma, degree y cost. Comente los resultados obtenidos

### Kernel Radial

```{r Punto c Radial, warning=FALSE}
# Definir cuadrículas de parámetros
gamma_values <- c(0.001,0.01, 0.1, 1, 5, 10, 100)
degree_values <- c(0.001,2, 3, 4, 5)
cost_values <- c(0.001,0.01, 0.1, 1, 5, 10, 100)

# Ajustar el modelo SVM con kernel radial
tune_radial <- tune(svm, 
                    mpg_binaria ~ ., 
                    data = Auto_entrenamiento, 
                    kernel = "radial",
                    ranges = list(gamma = gamma_values, 
                                  cost = cost_values,
                                  degree = degree_values))

summary(tune_radial)

# Ajustar el modelo SVM con el mejor parámetro obtenido
bestmod_rad <- svm(mpg_binaria ~ ., data = Auto_entrenamiento, kernel = "radial", cost = tune_radial$best.parameters$cost, gamma=tune_radial$best.parameters$gamma, degree=tune_radial$best.parameters$degree)
summary(bestmod_rad)
ypred <- predict(bestmod_rad,Auto_prueba )

table(predict = ypred, truth = Auto_prueba$mpg_binaria)
```

Para el Kernel radial se encontró que el mejor modelo que se ajustaba es el que tiene los parametros costo:1, gamma: 0.01 y degree:0.001. El error del validación cruzada en este caso es de 0.07248677.

### Kernel Polinomial 

```{r Punto c Polinomial, warning=FALSE}
# Ajustar el modelo SVM con kernel polinomial
tune_polynomial <- tune(svm, 
                        mpg_binaria ~ ., 
                        data = Auto_entrenamiento, 
                        kernel = "polynomial",
                        ranges = list(degree = degree_values, cost = cost_values, gamma=gamma_values))

summary(tune_polynomial)

# Ajustar el modelo SVM con el mejor parámetro obtenido
bestmod_pol <- svm(mpg_binaria ~ ., data = Auto_entrenamiento, kernel = "polynomial", cost = tune_polynomial$best.parameters$cost, gamma=tune_polynomial$best.parameters$gamma, degree=tune_polynomial$best.parameters$degree)
summary(bestmod_pol)
ypred <- predict(bestmod_pol,Auto_prueba )

table(predict = ypred, truth = Auto_prueba$mpg_binaria)
```

Para el Kernel polinomial se encontró que el mejor modelo que se ajustaba es el que tiene los parametros costo:100, gamma:0.1 y degree:3. El error del validación cruzada en este caso es de 0.08703704.

Por lo tanto, el modelo que nos deja un error de validación cruzada más bajo es el trabaja con el kernel radial.

## **Punto d.** 

Haga algunas figuras para soportar sus conclusiones en los incisos b) y c) usando la función plot y sabiendo que se pueden graficar por parejas de variables usando plot(svmfit, dat, x1~x4) reemplazando los nombres de x1 y x4 correspondientes.

```{r Punto d Lineal, warning=FALSE}
# Obtener el nombre de las variables predictoras
variables_predictoras <- names(Auto_entrenamiento)[!names(Auto_entrenamiento) %in% c("mpg_binaria", "name")]

## Graficar la variable de respuesta contra cada variable predictora
for (variable in variables_predictoras) {
  for (variable_2 in variables_predictoras){
    if (variable_2 == variable){
      next
    }
    else {
      plot(bestmod, Auto_entrenamiento, formula = as.formula(paste(variable,"~", variable_2)))
    }
  }
}
```


```{r Punto d Radial, warning=FALSE}
## Graficar la variable de respuesta contra cada variable predictora
for (variable in variables_predictoras) {
  for (variable_2 in variables_predictoras){
    if (variable_2 == variable){
      next
    }
    else {
      plot(bestmod_rad, Auto_entrenamiento, formula = as.formula(paste(variable,"~", variable_2)))
    }
  }
}
```

```{r Punto d Polinomial, warning=FALSE}
for (variable in variables_predictoras) {
  for (variable_2 in variables_predictoras){
    if (variable_2 == variable){
      next
    }
    else {
      plot(bestmod_pol, Auto_entrenamiento, formula = as.formula(paste(variable,"~", variable_2)))
    }
  }
}
```

## **Punto e.** 

Analice los resultados obtenidos.

Considerando las gráficas analizadas anteriormente, resulta desafiante tomar decisiones precisas debido a la limitación que presentan la mayoría de las visualizaciones al mostrar comportamientos complejos en solo dos variables. Sin embargo, destaca que el modelo SVM radial se ajusta de manera más adecuada a este tipo de problemas. Este modelo exhibe un menor error en la validación cruzada y clasifica correctamente un mayor número de registros en la respuesta deseada.

# PUNTO 3



Primero vamos a cargar los datos OJ, y mostramos los primeros valores de nuestro dataset.

```{r, echo=FALSE}
load("OJ.Rdata")

head(OJ)

library(e1071)
library(caret)
library(ggplot2)#Importar las librerias

```

Realizamos un resumen estadístico para obtener una visión general de las características descriptivas de nuestros datos.

## Exploración de las variables

```{r}
summary(OJ)
```


Veamos las columnas de los datos, tenemos la variable "Purchase", que es binaria y distingue entre dos categorías, para cada categoria hay 653 registros de "CH" y 417 de "MM". La variable *WeekofPurchase* nos dice en qué semana se realizó cada compra con semanas que van desde la 227 a la 278. Para la columna *StoreId*, tenemos 7 categorías unicas, qué muy posiblemente sean los Ids de los Stores donde se hizo esta compra.

En cuanto a los precios, *PriceCH* y *PriceMM* nos indican los precios de cada categoría, variando de $1.69 a $2.09 para "CH" y de $1.69 a $2.29 para "MM", lo cual nos sugiere que "MM" tiende a tener precios ligeramente más altos. Los descuentos aplicados a cada marca, indicados por *DiscCH* y *DiscMM*, varían de $0.00 a $0.50 y de $0.00 a $0.80 respectivamente, mostrando una mayor rango en "MM".

*SpecialCH* y *SpecialMM* parecen ser indicadores binarios (1 o 0) que nos dicen si hubo alguna promoción especial en el momento de la compra. La lealtad hacia la marca "CH", medida por "LoyalCH", se representa en una escala de 0 a 1, donde 1 es la máxima lealtad.

Las variables de precios de venta *SalesPriceMM* y *SalesPriceCH*, la variable *PriceDiff* que tiene que ver con alguna diferencia entre precios. La variable *Store7* que es una variable binaria que nos dice si la compra se realizó en la tienda número 7 o no. y *Store* que nos indica la tienda.

 
## División: Test y Train (**Punto a.**) 


```{r}
set.seed(123) # Para reproducibilidad
indices <- sample(1:nrow(OJ), 800)#Elegimos 800 muestras

#Creamos los datos de prueba y test(Utilizando nuestra muestra anterior).
train_data <- OJ[indices, ]
test_data <- OJ[-indices, ]

```


## Ajuste SVV(**Punto b.**)


```{r}

# Ajuste del modelo SVC(Purchase contra las demás, y el kernel linear con el costo de 0.01)
svc_model <- svm(Purchase ~ ., data = train_data, kernel = "linear", cost = 0.01)

# Resumen del modelo
summary(svc_model)

```

Aquí entrenamos el modelo utilizando los datos de entrenamiento y revisamos el resumen de este modelo. Se configura el modelo para que sea lineal, con un costo de 0.01, y observamos que tiene un total de 442 vectores de soporte, distribuidos como 220 para la categoría 1 y 222 para la categoría 2. Estas categorías corresponden a las etiquetas que identificamos previamente en el análisis exploratorio de los datos como *CH* y *MM*.


### Evaluación Train (**Punto c.**)

```{r,}
# Realizamos las predicciones en el conjunto de entrenamiento
pred_train <- predict(svc_model, train_data)

# Agregamos la matriz de confusión
confusion_matrix_train <- table(pred_train, train_data$Purchase)
print("Matriz de Confusión en los datos de entrenamiento:")
print(confusion_matrix_train)

# Calculamos la precisión
accuracy_train <- sum(pred_train == train_data$Purchase) / nrow(train_data)
print(paste("Precisión en los datos de entrenamiento:", accuracy_train))

```


La matriz de confusión muestra correctamente 426 instancias como CH y 242 instancias como MM. No obstante, cometió errores clasificando 61 instancias de MM como CH y 72 instancias de CH como MM. Al calcular el *Accuracy* obtenemos un valor de , (145 + 77) / (145 + 27 + 21 + 77) = 222 / 270 ≈ 0.822%. Lo cual significa que el modelo predijo correctamente el 83.5% de los datos del conjunto de entrenamiento. A pesar de este alto nivel de precisión en los datos de entrenamiento, hay que tener cuidad. Un desempeño alto en el entrenamiento pero no igualmente alto en los datos de prueba puede ser señal de un sobreajuste.


### Evaluación Test (**Punto c.**)

```{r,}
# Realizamos las predicciones en el conjunto de prueba
pred_test <- predict(svc_model, test_data)

# Agregamos la matriz de confusión
confusion_matrix_test <- table(pred_test, test_data$Purchase)
print("Matriz de Confusión en los datos de prueba:")
print(confusion_matrix_test)

# Calculamos la precisión
accuracy_test <- sum(pred_test == test_data$Purchase) / nrow(test_data)
print(paste("Precisión en los datos de prueba:", accuracy_test))
```

Para la clase CH, el modelo predijo correctamente 145 instancias, pero clasificó erróneamente 27 instancias como pertenecientes a la clase MM. Por el contrario, para la clase MM, el modelo predijo correctamente 77 instancias mientras que predijo incorrectamente 21 instancias como clase CH. Alcanzo un accurracy de 0.82 lo cual está bastante bien para solo ser lineal.


## Parámetro óptimo de costo(**Punto d.**)

```{r,}

# Definimos un conjunto de valores de costo para probar
cost_values <- c(0.01, 0.1, 1, 10)


# Creamos un data frame para almacenar los resultados
results <- data.frame(Cost = double(), Accuracy = double(), stringsAsFactors = FALSE)

# Bucle para entrenar un modelo con cada valor de costo y evaluar su precisión mediante validación cruzada
for (cost in cost_values) {
  set.seed(123) 
  # Entrenamos el modelo usando validación cruzada
  train_control <- trainControl(method = "cv", number = 10) # 10-fold cross-validation
  svm_model <- train(Purchase ~ ., data = train_data, method = "svmLinear", trControl = train_control, tuneGrid = data.frame(C = cost))
  
  # Extraemos la precisión promedio de la validación cruzada
  accuracy <- max(svm_model$results$Accuracy)
  
  # Almacenamos los resultados
  results <- rbind(results, data.frame(Cost = cost, Accuracy = accuracy))
}

# Graficamos los resultados
ggplot(results, aes(x = Cost, y = Accuracy)) +
  geom_line() + # Línea que une los puntos
  geom_point() + # Los puntos de precisión para cada valor de costo
  scale_x_log10() + # Escala logarítmica para el eje X
  labs(title = "Precisión de Validación Cruzada vs Costo", x = "Costo (Log Scale)", y = "Precisión de Validación Cruzada") +
  theme_minimal() # Tema minimalista para el gráfico


```

Primeros creamos un vector que tiene los costos que vamos a probar. Siguiendo la recomendación en clase, elegimos costos con diferencias de 10^-1. Luego vamos a utilizar los costos: 0.01, 0.1, 1, 10. y calculamos el *Accuracy* mediante validación cruzada(10 k folds), para esto guardamos nuestros valores para cada costo en una matriz y la gráficamos para ver qué costo elegimos.

Aqui en la gráfica vemos algo interesante, nuestros valores óptimos


```{r,}

# Probamos para valores de 0 a 1 con pasos de 0.10.
cost_values <- seq(0.10, 1, length.out = 10) 


# Creamos un data frame para almacenar los resultados
results <- data.frame(Cost = double(), Accuracy = double(), stringsAsFactors = FALSE)

# Bucle para entrenar un modelo con cada valor de costo y evaluar su precisión mediante validación cruzada
for (cost in cost_values) {
  set.seed(123) 
  # Entrenamos el modelo usando validación cruzada
  train_control <- trainControl(method = "cv", number = 10) # 10-fold cross-validation
  svm_model <- train(Purchase ~ ., data = train_data, method = "svmLinear", trControl = train_control, tuneGrid = data.frame(C = cost))
  
  # Extraemos la precisión promedio de la validación cruzada
  accuracy <- max(svm_model$results$Accuracy)
  
  # Almacenamos los resultados
  results <- rbind(results, data.frame(Cost = cost, Accuracy = accuracy))
}

# Asumiendo que 'cost_values' es tu vector de valores de costo
cost_values <- seq(0.10, 1, length.out = 10)

# Código para graficar
ggplot(results, aes(x = Cost, y = Accuracy)) +
  geom_line() + # Línea que une los puntos
  geom_point() + # Los puntos de precisión para cada valor de costo
  scale_x_log10(breaks = cost_values, labels = round(cost_values, 2)) + # Escala logarítmica para el eje X con etiquetas personalizadas
  labs(title = "Precisión de Validación Cruzada vs Costo", x = "Costo (Escala Logarítmica)", y = "Precisión de Validación Cruzada") +
  theme_minimal() # Tema minimalista para el gráfico

```

Aqui en la gráfica vemos que alcanzamos el valor optimo en 0.5,Luego vamos a utilizar este valor para el ejercicio.


## Valor Óptimo(**Punto e.**)

```{r}
# Ajuste del modelo SVC(Purchase contra las demás, y el kernel linear con el costo de 0.01)
svc_model_otimo <- svm(Purchase ~ ., data = train_data, kernel = "linear", cost = 0.5)


```

### Evaluación Train(Costo Óptimo)(**Punto e.**)

```{r,}
# Realizamos las predicciones en el conjunto de entrenamiento
pred_train <- predict(svc_model_otimo, train_data)

# Agregamos la matriz de confusión
confusion_matrix_train <- table(pred_train, train_data$Purchase)
print("Matriz de Confusión en los datos de entrenamiento:")
print(confusion_matrix_train)

# Calculamos la precisión
accuracy_train <- sum(pred_train == train_data$Purchase) / nrow(train_data)
print(paste("Precisión en los datos de entrenamiento:", accuracy_train))

# Calculamos la tasa de error de entrenamiento (1 - precisión)
error_rate_train <- 1 - accuracy_train
print(paste("Tasa de error en los datos de entrenamiento:", error_rate_train))

```

Observamos que hemos alcanzado un Accuracy de 0.83625, ligeramente superior al que calculamos en la primera parte(para los datos de entrenamiento).

### Evaluación Test(Costo Óptimo)(**Punto e.**)

```{r,}
# Realizamos las predicciones en el conjunto de prueba
pred_test <- predict(svc_model_otimo, test_data)

# Agregamos la matriz de confusión
confusion_matrix_test <- table(pred_test, test_data$Purchase)
print("Matriz de Confusión en los datos de prueba:")
print(confusion_matrix_test)

# Calculamos la precisión
accuracy_test <- sum(pred_test == test_data$Purchase) / nrow(test_data)
print(paste("Precisión en los datos de prueba:", accuracy_test))

# Calculamos la tasa de error de prueba (1 - precisión)
error_rate_test <- 1 - accuracy_test
print(paste("Tasa de error en los datos de prueba:", error_rate_test))


```
Alcanzamos una precisión de 0.837 para los datos de prueba. También es un poco mejor que la que calculamos utilizando un costo de 0.01.

## Kernel Radial(**Punto f.**)


```{r}

svc_model_Radial<- svm(Purchase ~ ., data = train_data, kernel = "radial", cost = 0.5)


# Realizamos las predicciones en el conjunto de entrenamiento
pred_train <- predict(svc_model_Radial, train_data)

# Agregamos la matriz de confusión
confusion_matrix_train <- table(pred_train, train_data$Purchase)
print("Matriz de Confusión en los datos de entrenamiento:")
print(confusion_matrix_train)

# Calculamos la precisión
accuracy_train <- sum(pred_train == train_data$Purchase) / nrow(train_data)
print(paste("Precisión en los datos de entrenamiento:", accuracy_train))

# Calculamos la tasa de error de entrenamiento (1 - precisión)
error_rate_train <- 1 - accuracy_train
print(paste("Tasa de error en los datos de entrenamiento:", error_rate_train))

# Realizamos las predicciones en el conjunto de prueba
pred_test <- predict(svc_model_Radial, test_data)

# Agregamos la matriz de confusión
confusion_matrix_test <- table(pred_test, test_data$Purchase)
print("Matriz de Confusión en los datos de prueba:")
print(confusion_matrix_test)

# Calculamos la precisión
accuracy_test <- sum(pred_test == test_data$Purchase) / nrow(test_data)
print(paste("Precisión en los datos de prueba:", accuracy_test))

# Calculamos la tasa de error de prueba (1 - precisión)
error_rate_test <- 1 - accuracy_test
print(paste("Tasa de error en los datos de prueba:", error_rate_test))

```

En el *Accuracy* de entrenamiento vemos que nuestro numero crece utilizando el kernel radial, llega a 85%. Sin embarbo en los datos de test tiene un valor de 80.37 que esta un poco por debajo de nuestro modelo lineal. Lo que indica que nuestro modelo puede estar sobreajustandose. 

## Kernel Polinomial de Grado 2(**Punto g.**)


```{r}

svc_model_Polinomial <- svm(Purchase ~ ., data = train_data, kernel = "polynomial", degree = 2, cost = 0.5)

# Realizamos las predicciones en el conjunto de entrenamiento
pred_train <- predict(svc_model_Polinomial, train_data)

# Agregamos la matriz de confusión
confusion_matrix_train <- table(pred_train, train_data$Purchase)
print("Matriz de Confusión en los datos de entrenamiento:")
print(confusion_matrix_train)

# Calculamos la precisión
accuracy_train <- sum(pred_train == train_data$Purchase) / nrow(train_data)
print(paste("Precisión en los datos de entrenamiento:", accuracy_train))

# Calculamos la tasa de error de entrenamiento (1 - precisión)
error_rate_train <- 1 - accuracy_train
print(paste("Tasa de error en los datos de entrenamiento:", error_rate_train))

# Realizamos las predicciones en el conjunto de prueba
pred_test <- predict(svc_model_Polinomial, test_data)



# Calculamos la precisión
accuracy_test <- sum(pred_test == test_data$Purchase) / nrow(test_data)
print(paste("Precisión en los datos de prueba:", accuracy_test))

# Calculamos la tasa de error de prueba (1 - precisión)
error_rate_test <- 1 - accuracy_test
print(paste("Tasa de error en los datos de prueba:", error_rate_test))

```

## **Punto h.**

En cuanto al Accuracy de nuestros datos de prueba, utilizando el soporte vectorial lineal alcanzamos un valor de 0.82. Para el Kernel Radial, alcanzamos un valor de 0.803, y para el kernel polinomial tenemos un valor de 0.77. Observamos que el valor más alto se logra utilizando el kernel lineal con el valor óptimo de 0.5.

Al comparar con los datos de entrenamiento, notamos que el kernel Radial es el que arroja el mejor resultado, alcanzando un 0.852 de precisión. Sin embargo, en los datos de prueba, esta precisión disminuye a 0.80. Esta diferencia podría indicar que el modelo está sobreajustado, ya que muestra un rendimiento más alto en los datos de entrenamiento y menor en los de prueba