---
title: "Quiz 1 Dataset Fligths"
author: "David Moreno"
date: "2024-01-30"
output: pdf_document
---

```{r setup, include=FALSE}
knitr::opts_chunk$set(echo = TRUE)
```

## Punto 1

- Explique cada una de las variables que están incluidas en el dataset. ¿Cuántas variables y
cuántas observaciones tiene el dataset? ¿Qué tipo de datos tiene? Resuma la información
del dataset y muestre una figura utilizando las primeras 100 observaciones. ¿Ve alguna
tendencia o correlación relevante? Confirme este resultado usando una función de
correlación de Pearson.

#### Descripción del Dataset


- **year, month, day:** Fecha del vuelo.
- **dep_time, arr_time:** Hora de salida y llegada.
- **sched_dep_time, sched_arr_time:** Hora programada de salida y llegada.
- **dep_delay, arr_delay:** Retraso en salida y llegada.
- **carrier:** Código de la aerolínea.
- **flight:** Número de vuelo.
- **tailnum:** Número de registro del avión.
- **origin, dest:** Aeropuertos de origen y destino.
- **air_time:** Tiempo en el aire.
- **distance:** Distancia del vuelo.
- **hour, minute:** Hora y minuto de salida programada.
- **time_hour:** Fecha y hora de salida programada.

El dataset tiene 336776 observaciones y 19 variables, 



```{r cars}
# Cargar paquetes necesarios
library(nycflights13)
library(dplyr)
library(ggplot2)

# Cargar el dataset
data("flights", package = "nycflights13")
# Número de variables y observaciones
cat("Número de variables:", ncol(flights), "\n")
cat("Número de observaciones:", nrow(flights), "\n")

# Análisis exploratorio con las primeras 100 observaciones
flights_100 <- head(flights, 100)
ggplot(flights_100, aes(x = dep_delay, y = arr_delay)) + 
  geom_point() + 
  theme_minimal() + 
  labs(title = "Relación entre Retraso de Salida y Llegada",
       x = "Retraso de Salida (minutos)",
       y = "Retraso de Llegada (minutos)")
```

## Including Plots

You can also embed plots, for example:

```{r pressure, echo=FALSE}
plot(pressure)
```

Note that the `echo = FALSE` parameter was added to the code chunk to prevent printing of the R code that generated the plot.
